【裁判字號】    97,訴,1652
【裁判日期】    971105
【裁判案由】    發明專利舉發
【裁判全文】
臺北高等行政法院判決
                                      97年度訴字第1652號
                              .
原      告  美商．茂力科技股份有限公司
代  表  人  甲○○
訴訟代理人  蔡清福 律師
            洪順玉 律師
            林靜歆 律師
被      告  經濟部智慧財產局
代  表  人  王美花（局長）
訴訟代理人  丙○○
參  加  人  凹凸科技國際股份有限公司
代  表  人  乙○○
上列當事人間因發明專利舉發事件，原告不服經濟部中華民國97
年4 月23日經訴字第09706105690 號訴願決定，提起行政訴訟，
並經本院依職權命第三人凹凸科技國際股份有限公司參加訴訟，
本院判決如下：
    主  文
原告之訴駁回。
訴訟費用由原告負擔。
    事  實
一、事實概要：
    原告前於民國（下同）92年5 月16日以「具有穩定之自啟式
    供應電源的積體電路驅動裝置」向被告智慧財產局申請發明
    專利，並以西元2002年10月11日在美國申請第10／269617號
    專利案主張優先權，經被告編為第00000000號審查，准予專
    利，並於公告期滿後，發給發明第I220573 號專利證書（下
    稱系爭專利）。嗣參加人英屬蓋曼群島商凹凸科技國際股份
    有限公司以系爭專利違反專利法第22條第1 項第1 款及第4
    項、第26條第2 、3 項之規定，對之提起舉發。案經被告審
    查，於96年10月3 日以（96）智專三（二）04074 字第0962
    0547770 號專利舉發審定書為「舉發成立，應撤銷專利權」
    之處分（下稱原處分）。原告不服，提起訴願，經經濟部97
    年4 月23日經訴字第09706105690 號訴願決定駁回，原告仍
    不服，遂向本院提起行政訴訟。本院依職權命參加人參加訴
    訟。
二、兩造聲明：
  (一)原告聲明：訴願決定及原處分均撤銷。
  (二)被告聲明：原告之訴駁回。
三、兩造之爭點：
  (1)參加人所提舉發證據2 及舉發證據3 可否證明系爭專利第1
    項至第10項及第12項不具進步性？
  (2)系爭專利第11項並非不具進步性，則被告作成全部舉發成立
    之處分是否合法？
  (一)原告主張：
    1.原處分明顯存有調查事實矛盾、理由不備、說理不清等重
      大瑕疵，違反行政機關之說明理由義務：
      (1)按行政程序法第43條規定：「行政機關為處分或其他行
        政行為，應斟酌全部陳述與調查事實及證據結果，依論
        理法則及經驗法則判斷事實之真偽，並將其決定及理由
        告知當事人。」同法第96條第1 項第2 款及訴願法第89
        條第1 項第3 款復分別規定：「行政機關處分以書面為
        之者」皆應載明理由，明揭行政機關為行政行為之說明
        理由義務。臺北高等行政法院91年度訴字第3173號判決
        及92年度訴字第1129號判決均指出：「再審查審定不予
        專利之審定書應具體指明不予專利之理由，俾申請人得
        依其不予專利之理由提起行政救濟，如其理由空泛、未
        針對該專利申請案如何不備要件具體論駁、未於理由中
        對當事人所曾主張有利於己之證據資料加以斟酌論斷，
        或認定事實未指明其所依憑之證據，即屬理由不備；如
        其不予專利之理由違反論理法則，或認定事實與其所憑
        之證據資料不相適合，即屬理由矛盾，均難謂為適法之
        處分。」（見本院卷第61至76頁），足見行政機關於其
        審定理由中未對當事人所曾主張有利於己之證據資料加
        以斟酌論斷，或其認定之事實若與所據之證據資料不相
        適合，皆屬違反行政程序法第96條第1 項第2 款規定之
        情形。
      (2)查系爭專利於原處分作成前，被告曾於96年3 月21日以
        （96）智專三（二）04074 字第09620163760 號函（見
        本院卷第頁77、78頁）略以「系爭專利說明書第8 頁記
        載『本案之積體電路驅動裝置301 與習知之積體電路驅
        動裝置101 相似，其相異處在於高部位電閘107 及低部
        位電閘109 間的輸出端點上增設了導電部303 。此外，
        積體電路驅動裝置301 亦增設了第二封裝接腳305 。由
        於該導電部303 及第二封裝接腳305 連接於該自啟電容
        103 ，因此透過該第一封裝接腳117 流到負載電路105
        之電流所引起的壓降就不會影響該自啟電容103 』，系
        爭專利之特徵為另設一導電部303 ，並包括第二封裝接
        腳305 及自啟連接線用來連接該導電部303 及該封裝接
        腳，自啟電容103 的第一端係連接於該封裝接腳305 ，
        而該自啟電容103 的第二端係連接於高部位電閘驅動電
        路111 的一輸入端所成之積體電路裝置，而舉發證據2
        、3 已揭露相關先前技術，為與證據有所區別，應將系
        爭專利請求項11保留，其餘請求項刪除」，通知原告進
        行更正。惟原告在研究過該函內容後認為：系爭專利案
        之請求項第11項係依附於獨立請求項第8 項，其係請求
        ：「如申請專利範圍第8 項所述積體電路驅動裝置，其
        中該自啟封裝接腳係連接於一『自啟電容』的第一端，
        而該自啟電容的第二端係連接於該高部位電閘驅動電路
        的一輸入端。」換句話說，該請求項第11項的技術特徵
        係在請求項第8 項的「積體電路驅動裝置」之前提下，
        進一步限定「自啟電容」與請求項第8 項所述的「積體
        電路驅動裝置」的連接關係。從系爭專利案說明書之附
        圖3 （見本院卷第9 頁）更可以清楚表達請求項第11項
        所限定之特徵。從該圖中可以清楚理解，系爭專利請求
        項第11項所限定之技術特徵係系該自啟電容103 與積體
        電路驅動裝置301 之間的連接關係，亦即該自啟電容10
        3 之一端係連接自啟封裝接腳305 ，另一端則係連接高
        部位電閘驅動電路111 。然而，仔細比對系爭專利請求
        項獨立第1 項第8 至11行所載之技術內容「一自啟電容
        ，其第一端係系連接於該自啟導電部（即該圖303 ）；
        …該高部位電閘電晶體（即該圖111 ）係連接於該自啟
        電容之第二端，…」，即可輕易發現，請求項第1 項早
        已記載該自啟電容之連接關係，而另一獨立請求項第12
        項亦有相對應之特徵限定。是以，若被告無法否認係認
        為系爭專利請求項第11項已始具有足以與舉發證據作出
        區別的技術特徵前提下，則按照正常或一般專利實務上
        解釋請求項之方法，因為系爭專利之獨立請求項第1 項
        及第12項實已存在對應請求項第11項之技術特徵，則該
        請求項第1 項及第12項亦必應存有在足資與舉發證據足
        以區別的技術特徵（見本院卷第79至95頁，本案未經修
        改之請求項已分別獲准美國及歐洲專利。雖各國審查實
        務不同，但將明確可准之專利誣指為不具專利性，恐有
        辱國家聲譽？）。若非如此解釋：
        難道被告竟認為系爭專利請求項第11項（其係為獨立
          請求項第8 項之附屬請求項）之技術特徵，應存在於
          其所附屬之獨立請求項第8 項的技術特徵中？抑或原
          請求項第8 項中已包含其他可以與舉發證據作出區別
          之技術特徵（如請求項第8 項所載「自啟封裝接腳」
          之限定）？
        若果如此，則被告請求原告刪除請求項第11項以外的
          所有請求項（含依前述推論可准之第8 項）始能與舉
          發證據有所區別，或係一與其審查事實顯不相符之不
          合理要求。
        退萬步言之，被告若認為系爭專利與舉發證據作出區別
        的特徵在於同時存在「自啟封裝接腳」及「自啟電容」
        設置。根據系爭專利核准公告時之專利申請範圍觀之，
        「自啟導電部」與「自啟封裝接腳」的設置與連接雖未
        全部記載於獨立請求項第1 項內，但早已限定於系爭專
        利原請求項第5 項與第7 項中（系爭專利請求項第5 或
        第7 項係限定：「如第1 項所述之積體電路裝置係進一
        步包括一自啟封裝接腳（即該圖305 ），其係藉由一自
        啟連接線( 即該圖303 至305 之間的連接線) 連接該自
        啟導電部」）。準此，被告一方面肯定請求項第11項所
        包含的技術特徵具有可專利性，另一方面卻又否定具有
        的相同技術特徵之請求項第5 或7 項所得具有的可專利
        性，顯屬矛盾，或「認定事實與其所憑之證據資料不相
        適合」的說理矛盾之情況。據此，原告相信法院亦能因
        此得知被告於系爭專利的審查過程中，來函要求原告將
        系爭專利之專利請求範圍更正為如請求項第11項的請求
        保護範圍，才能使系爭專利案的技術特徵與舉發證據之
        間作出明顯區別，顯為一相互矛盾而毫無合理性可言之
        要求。原告亦於96年8 月1 日回復被告來函的申復理由
        書（見本院卷第81至87頁）中，除了再次強調本案技術
        特徵與舉發證據2 或證據3 之間的差異所在，並且也希
        望藉由該申復理由的內容，請求被告注意其所要求的更
        正要求是隱含矛盾且為毫無理由之審查意見。惟被告再
        次審視該申復理由後，仍未能詳察其前述審查意見存有
        矛盾，以及雖能明辨系爭專利案與引證案間之前述顯著
        差異，卻仍作成原處分，令原告難以甘服。
      (3)行政程序法第9 條規定：「行政機關就該管行政程序，
        應於當事人有利及不利之情形，一律注意。」故被告本
        具有義務對前述請求項中第11項是否已包含於其他請求
        項第中作出詳盡的理由說明，惟被告於原處分中不僅對
        此未置一詞，亦未審酌原告之申復意見，遽然作出舉發
        成立之審定，非但未明確說明其認定事實所依憑之證據
        ，且其要求原告進行請求項更正（即只保留請求項第11
        項，而刪除其他請求項）之要求亦明顯違反專利實務或
        論理法則。依臺北高等行政法院91年度訴字第3173號判
        決及92年度訴字第1129號判決之要旨，該行政處分不僅
        因論理不清而具有理由不備之瑕疵，其審定意見亦相互
        矛盾，顯難謂為適法之處分。
    2.原處分之事實認定或其理由非僅存有說理相互矛盾，亦不
      符專利法之規定及審查原則：
      (1)查被告於原處分第7 頁倒數第4 點中已載明：「系爭專
        利之主要技術特徵（參照說明書第8 頁第3 段至第9 頁
        第1 段）為增設導電部303 ，積體電路驅動裝置301 亦
        增設了第二封裝接腳305 ，該導電部303 及第二封裝接
        腳305 連接於自啟電容103 ，且透過該第一封裝接腳11
        7 流到負載電路105 之電流所引起的電壓就不會影響該
        自啟電容，大部分高部位電閘107 及低部位電閘109 所
        提供的電流都會透過該第一封裝接腳117 流到負載電路
        105 ，只有極小部分會流過第二封裝接腳305 ，故由該
        導電部303 及第二封裝接腳305 之連接線的電阻321 及
        電感322 所造成的電壓下降，就沒有或小至可忽略。因
        此，由自啟電容103 所提供之自啟電壓就可以維持固定
        ，而不會有太多的雜訊；此部分之技術特徵即相對應於
        系爭專利請求項11（依附獨立請求項第8 項）所述『該
        自啟封裝接腳係連接於一自啟電容的第一端，而該自啟
        電容第二端係連接於該高部位電閘驅動電路的一輸入端
        』之積體電路裝置內容，系爭專利欲改良習知（參照系
        爭專利圖式第2 圖）導電部115 與第一封裝接腳117 間
        之連接線所造成的壓降會直接並立即的使自啟式供應電
        源電壓下降的問題，而於實際線路佈局及封裝上增設另
        一自啟導電部、自啟封裝接腳，此種改良設計，並未於
        證據2 或3 有相關之揭露或隱含，證據2 或3 均不足以
        證明系爭專利請求項第11項為其所屬技術領域中具有通
        常知識者依申請前之先前技術所能輕易完成。」從前述
        之理由中，被告除重申系爭專利請求項第11項具有舉發
        證據2 、3 所未揭露之技術特徵外，並認為系爭專利案
        之技術特徵「於實際線路佈局及封裝上增設另一自啟導
        電部、自啟封裝接腳」並未於舉發證據2 或3 有相關之
        揭露或隱含。而被告之所以要求原告僅能保留請求項第
        11項之理由，應即係認為系爭專利請求項第11項即為「
        於實際線路佈局及封裝上增設另一自啟導電部、自啟封
        裝接腳」之技術特徵。惟經實際比對系爭專利請求項後
        （見本院卷第17、18頁：附表1 ）可知，爭專利請求項
        第11項所包含者係「自啟電容」與「高部位電閘驅動電
        路」之設置與連接以及「自啟電容」與「自啟封裝接腳
        」的設置與連接等兩部分。而誠如前述或可由附表1 加
        以比對，該「自啟電容」與「高部位電閘驅動電路」之
        設置與連接實已記載於請求項第1 項或第12項，故此兩
        請求項應已明白具有未被舉發據2 或3 所揭露或隱含之
        技術特徵。退萬步言之，縱被告認為系爭專利據以和舉
        發證據作出區別的特徵係在於「自啟導電部及自啟封裝
        接腳」之設置。惟根據系爭專利核准公告時之專利申請
        範圍觀之，「自啟導電部」與「自啟封裝接腳」的設置
        與連接雖未全部記載於獨立請求項第1 項內，但早已限
        定於系爭專利原請求項第5 項與第7 項中。據此，被告
        一方面肯定請求項第11項所包含的技術特徵，另一方面
        卻又否定具有的相同技術特徵之請求項第5 或7 項所具
        有的可專利性，顯然已構成「認定事實與其所憑之證據
        資料不相適合」之矛盾情況。
      (2)再者，根據專利舉發審查基準第5 篇（5-1-25頁）之規
        定，有關專利舉發之新穎性與進步性之審查，適用該基
        準第2 篇第3 章關於專利要件的相關審查規定。因此，
        被告在審查系爭專利相對於舉發證據2 、3 是否具備新
        穎性及進步性時，自應適用該審查基準第2.3.1 節的逐
        項審查原則，即「應以每一請求項中所載之發明為對象
        ，並應就每一請求項逐項判斷是否具新穎性作成審查意
        見。以擇一形式記載之請求項，應就各選項所界定之發
        明為對象分別審查。附屬項為其所依附之獨立項的特殊
        實施態樣，獨立項具備專利要件時，其附屬項必然具備
        專利要件，得一併做成審查意見；但獨立項不具專利要
        件時，附屬項仍有具備專利要件之可能，應分項做成審
        查意見。」而以系爭專利之每一請求項所載之發明作為
        審查對象。在此一審查原則下，每一請求項皆屬廣義之
        獨立發明。如有一獨立發明如第11請求項既已被認屬可
        准，其屬可准之事實，即應獨立存在，而不應受其他請
        求項是否可准之影響。縱使被告於審查過程中形成「本
        案除了『自啟電容的連接方式』外，更應包括設置『自
        啟封裝接腳』之技術特徵，始能與舉發證據2、 舉發證
        據3 作出區別」之論證或審查結論，被告亦應按逐項審
        查原則，判斷系爭專利請求項第5 及第7 項業已包含該
        項技術特徵，而非遽然要求刪除請求項11以外之其餘請
        求項。申言之，依逐項審查之原則，亦不應否定系爭專
        利案請求項第5 項、第7 項及第11項之可專利性。因此
        ，則被告遽然要求刪除請求項11以外之其餘請求項，不
        僅其理由顯有重大矛盾，亦有違專利法之逐項審查原則
        。
      (3)退萬步言之，縱使被告最終仍認定系爭專利案除請求項
        第11項外，其餘請求項皆無具備相對於舉發證據2 、3
        有可專利性之理由，按照專利法之逐項審查精神，被告
        亦應准許原告就本案得能獲准請求項第11項專利之權利
        ，而非如訴願決定與原處分竟然為「全部」「撤銷本案
        專利權」之處分，明顯於法不符。
    3.原告於97年7 月16日下午2 時與被告代表人會面，就「訴
      願或行政訴訟中，得否修正申請專利範圍，或以其他方式
      救濟」之主題自幾個面向為討論（見本院卷第114 頁）。
      詳言之，如專利案件（有如系爭專利案）申請專利範圍中
      之獨立項不為被告核可，僅其中部分附屬項為被告認屬可
      准時，如申請人選擇訴願及訴訟，將生縱於救濟途中，欲
      為妥協或修改已然無途，致該專利終將遭致全部駁回之不
      合理現象。
      (1)會議中，原告提出相關主要國家實務如次：
        歐洲：訴願時得併列主請求與預備請求之型態，訴願
          （日後可能獨立於EPO ）為終審不得再救濟（見本院
          卷第115 至117 頁）；
        大陸：複審（相當於臺灣之訴願）時仍得修正申請專
          利範圍，行政訴訟中仍得「另行」藉分割申請案尋求
          獲准原被審查員認為可准之項目（見本院卷第118 至
          120 頁）；
        美國：大陸事實上效習美國，即依美國法：(甲)訴願時
          仍得修正申請專利範圍；(乙)分割案申請時點與大陸同
          ，即只要在救濟（包括訴訟）期間，皆得另為分割申
          請案之提出（見本院卷第121 、122 頁）。
      (2)以上各國於訴願時，原則上皆先知會專利局原審查員，
        只要審查員已無核駁意見，皆可獲准。訴願機關則於原
        審查員認為不許修正或核准時，始為審理。故我國嚴重
        缺乏正當保護途徑如次：
        各國於訴願後，仍得某程度修正；
        縱使訴願後救濟無途（如歐洲專利局），亦得以預備
          主張圖為保險；
        訴訟階段雖不得修正，但仍可於訴訟案外，另行藉分
          割申請案尋求獲准已部分獲准之項目。
      (3)會議中，被告代表人曾詢及是否有具體案件處於救濟階
        段？或是否有具體案件繫屬法院？於略事瞭解本件大概
        過程後，其針對本件之意見為：
        本案原告僅能於訴願階段始為美國或歐洲專利核准資
          料之提出（見本院卷第88至104 頁）。因目前被告已
          曉諭其所屬審查員，雖先前我國行政機關曾本於世界
          各國實務各有不同而許為與各國不同之審定，然遇有
          如本案之類似狀況者（即已獲美國或歐洲專利者），
          基於世界專利之審查一致化（harmonization ），我
          國審查員不必再堅持掌握不同之審查尺度；
        被告代表人建議原告以前段理由請求法院撤銷原審定
          書，發回被告重行審理；
        被告代表人亦猜測法院或許會尋求智慧財產法院技術
          審查官之協助，而由該技術審查官向法院為前述建議
          。
        至於所提之修法或改變實務，容待被告再行檢討，且
          本於目前我國法令，就本件之救濟可能皆緩不濟急。
      (4)就被告代表人建議論證如下：
        訴願或訴訟權乃我憲法第16條所明文保障，訴願或訴
          訟之提出，不應予人民某種威嚇，而致人民不敢為之
          。詳言之，如法律制度之設計，乃為威嚇人民但尋訴
          願或訴訟救濟，則其必屬違憲之條文或制度。目前我
          國專利制度中之專利部分核准實務即屬此種違憲制度
          ，蓋申請人但敢不依命合併附屬項而竟尋求訴願或訴
          訟救濟，則將冒失去全部專利權之危險，致不敢提出
          訴願或訴訟。
        國際審查一致化早已被世界各先進國家認屬當然之舉
          ，而莫不積極實踐。我國既欲身列先進國家之林，何
          可反於國際實務而行？
        法院如本諸前述訴求，撤銷原處分及訴願決定，而發
          回被告重行審理，當可實現憲法對於人民訴願及訴訟
          權利之保護，以補救目前專利法制度之缺失；
        有關系爭專利之專利要件，如法院認有必要，原告謹
          聲請智慧財產法院技術審查官之協助，以釐清前情。
    4.智慧財產案件審理法第37條第3 項規定：「本法施行前，
      已繫屬於高等行政法院之智慧財產行政訴訟事件，依其進
      行程度，由該法院依本法所定程序終結之。」準此，原告
      乃於準備程序中提出請求向智慧財產法院借調技術審查官
      ，俾期依智慧財產法院組織法第15條第4 項規定「技術審
      查官承法官之命，辦理案件之技術判斷、技術資料之蒐集
      、分析及提供技術之意見，並依法參與訴訟程序」，就本
      案為較妥適之審理。原告在此亦聲請法院同意傳訊相關技
      術專家就以下數技術觀點出庭證言：
      (1)習用技術（證據2 或3 ）有無將自啟導電部303 與輸出
        導電部115 分開（此特徵已於各獨立請求項清楚表述）
        ；
      (2)自啟導電部303 與輸出導電部115 兩處為等電位，但在
        半導體技術發展到奈米級之今日，在微觀上，此兩電位
        並非相等（因兩者之間存有寄生電阻與寄生電感，由於
        電流流過，造成二者電位並非相同）。
      (3)習用技術是否僅有單一導電部（不論參加人或被告將之
        解為自啟導電部303 或輸出導電部115 ，此時習用技術
        必將缺少輸出導電部115 或自啟導電部303 ）？
      (4)在自啟導電部303 與輸出導電部115 未能如本案分開情
        形下，負載電流變化會否影響自啟電容電壓？（此為本
        案所欲解決之技術問題核心）。
    5.被告於10月6 日補充答辯書中援引專利審查基準第5 篇舉
      發及依職權審查第5-1-45頁所載「…屆期未申復更正、申
      復不成立或不准更正者，應審定『舉發成立，應撤銷專利
      權』。」惟，審查基準乃被告頒佈之作業手則，並非立法
      機關通過之法律。非但其位階較低，不得違背專利法第1
      條鼓勵、保護、利用發明之旨，且違反於救濟階段可隨時
      分案或更正之世界專利通例，更違反前揭憲法保障人民訴
      願及訴訟權。此外，被告於同一答辯理由書中所舉同基準
      修正時機及前後舉發案之細節及其適用，因與本案案情所
      涉無多，於茲不贅。
  (二)被告主張：
    被告未於言詞辯論期日到場，依其書狀陳述略以：
    1.起訴理由主要訴稱證據2 或3 無法證明系爭專利請求項1
      至10、12不具進步性，並稱原處分違反行政程序法之規定
      。
    2.系爭專利申請專利範圍共有12項，除第1 、8 、12項為獨
      立項外，其餘為附屬項，第2 至7 項為第1 項之附屬項，
      第9 至11項為第8 項之附屬項。被告依舉發證據與系爭專
      利比對逐項審查後，於96年3 月21日以（96）智專三（二
      ）04074 字第09620163760 號函，通知原告舉發證據2 、
      3 已揭露相關先前技術，為與證據有所區別，應將系爭專
      利請求項11保留，其餘請求項刪除，惟原告並未依函示刪
      除部分請求項。
    3.系爭專利之主要技術特徵（參照說明書第8 頁第3 段至第
      9 頁第1 段）為增設導電部303 ，積體電路驅動裝置301
      亦增設了一第二封裝接腳305 ，該導電部303 及第二封裝
      接腳305 連接於該自啟電容103 ，因此透過該第一封裝接
      腳117 流到負載電路105 之電流所引起的壓降就不會影響
      該自啟電容103 ，大部分高部位電閘107 及低部位電閘10
      9 所提供的電流都會透過該第一封裝接腳117 流到負載電
      路105 ，只有極小部分會流過第二封裝接腳305 ，因此由
      該導電部303 及第二封裝接腳305 間之連接線的電阻321
      及電感322 所造成的壓降就沒有或小至可被忽略，因此，
      由自啟電容103 所提供之自啟電壓就可維持固定，而不會
      有太多的雜訊；此部分之技術特徵，即相對應於系爭專利
      附屬請求項11（依附獨立請求項8 ）所述「該自啟封裝接
      腳係連接於一自啟電容的第一端，而該自啟電容的第二端
      係連接於該高部位電閘驅動電路的一輸入端」之積體電路
      裝置內容，系爭專利欲改良因習知（參照系爭專利圖式第
      2 圖）導電部115 與第一封裝接腳117 間之連接線所造成
      的壓降會直接並立即的使自啟式供應電源電壓下降的問題
      ，而於實際線路佈局及封裝上增設另一自啟導電部、自啟
      封裝接腳，此種改良設計，並未於證據2 或3 有相關之揭
      露及隱含，證據2 或3 均不足證明系爭專利請求項11為其
      所屬技術領域中具有通常知識者依申請前之先前技術所能
      輕易完成。而系爭專利其餘之請求項，與舉發證據比對後
      不具進步性，相關意見已於原審定書詳述。是以，被告已
      函請原告刪除系爭專利不具專利要件之請求項，惟原告並
      未刪除，本件舉發案爰審定為舉發成立，應撤銷專利權，
      並無違誤，亦未違反行政程序法之規定。
    4.有關審查專利舉發案僅部分請求項違反專利法規定，部分
      請求項沒有違反專利法規定，被告經通知專利權人更正申
      請專利範圍，專利權人未提更正，被告即審定舉發成立應
      撤銷專利權，係根據專利審查基準第5 篇舉發及依職權審
      查第5-1-45頁「經審查，僅部分請求項違反專利法之規定
      而致舉發成立者，應先依職權通知專利權人申復或更正說
      明書或圖式（更正之處理，參照本章4.3 『更正』）。經
      申復更正後能克服舉發成立之理由者，應審定『舉發不成
      立』；屆期未申復更正、申復不成立或不准更正者，應審
      定『舉發成立，應撤銷專利權』。」又查臺北高等行政法
      院95年度訴字第727 號判決亦認為部分請求項違反專利法
      之規定，經通知更正而不更正，應全案成立。
    5.原告稱系爭專利相較於舉發證據為部分具有專利要件，專
      利權人雖於專利舉發審查階段未提出更正申請專利範圍，
      然專利權人於行政救濟階段欲為妥協想要申請更正申請專
      利範圍時，應受理審查其是否准予更正，方屬合理。惟查
      行政救濟係人民針對行政機關之處分有所不服而提起之救
      濟手段，若於行政救濟階段提出更正申請專利範圍，則原
      來之行政處分之基礎就不相同，有違行政救濟之精神，故
      在行政救濟階段所提出更正申請專利範圍，應不予受理。
      又查專利審查基準第2 篇發明專利實體審查第6 章第2-6-
      63頁中更正之時機「依專利法第64條第1 項、第71條第1
      項第3 款、第72條第2 項之規定，得更正請准專利之說明
      書或圖式之時機為：(1)發明申請案取得專利權後，專利權
      人主動申請更正；(2)發明專利案經他人提起舉發時，專利
      權人提出答辯同時申請更正或專利專責機關通知專利權人
      限期更正；(3)專利專責機關依職權撤銷發明專利權之審查
      時，專利權人提出答辯同時申請更正或專利專責機關通知
      專利權人限期更正。」，及專利審查基準第5 篇舉發及依
      職權審查第5-1-16頁「…(3)於前舉發案審查中未申請更正
      ，而於後舉發案始提出更正，若前舉發案已審定舉發不成
      立，可進行後舉發案及其更正之審查；若前舉發案已審定
      舉發成立，而後舉發案更正之結果將導致申請專利範圍減
      縮時，應暫緩後舉發案及其更正之審查，俟前舉發案舉發
      成立確定後或行政救濟結果再續辦。若前舉發案舉發成立
      確定，專利權之效力視為自始即不存在，後舉發案已無舉
      發、更正之標的，故無須進行實體審查，可逕予審定『舉
      發駁回』。(4)於前舉發案審查中未申請更正，而於後舉發
      案始提出更正，若前舉發案經撤銷原處分重為審查時，前
      、後舉發案均應俟更正之審查結果後再續行審查。(5)於前
      舉發案之行政救濟階段向原處分之專利專責機關提出更正
      ，而原處分機關不受理其更正者，於後舉發案亦不予審酌
      。」由前述規定可知，專利權人在取得專利權後，雖任何
      時間可主動申請更正，然若有專利舉發案之進行，則僅能
      於舉發答辯同時申請更正或被告通知專利權人限期更正，
      當被告審定其舉發案後，於行政救濟中即不受理申請更正
      。
  (三)參加人主張：參加人未到場陳述意見。
    理  由
一、本件被告經合法通知，未於言詞辯論期日到場，核無行政訴
    訟法第218 條準用民事訴訟法第386 條所列各款情形，爰依
    被告之聲請，由其一造辯論而為判決。
二、按凡利用自然法則之技術思想之創作，而可供產業上利用者
    ，固得依專利法第21條暨第22條第1 項前段之規定申請取得
    發明專利。惟如發明「為其所屬技術領域中具有通常知識者
    依申請前之先前技術所能輕易完成時」，仍不得依法申請取
    得發明專利，復為同法第22條第4 項所明定。
三、原告前於92年5 月16日以「具有穩定之自啟式供應電源的積
    體電路驅動裝置」向被告智慧財產局申請發明專利，並以西
    元2002年10月11日在美國申請第10／269617號專利案主張優
    先權，經被告編為第00000000號審查，准予專利，並於公告
    期滿後，發給發明第I220573 號專利證書（下稱系爭專利）
    。嗣參加人英屬蓋曼群島商凹凸科技國際股份有限公司以系
    爭專利違反專利法第22條第1 項第1 款及第4 項、第26條第
    2 、3 項之規定，對之提起舉發。案經被告審查，於96年10
    月3 日以（96）智專三（二）04074 字第09620547770 號專
    利舉發審定書為「舉發成立，應撤銷專利權」之處分。原告
    不服，循序提起行政訴訟，並為事實欄所載各節之主張，是
    本件應審酌者厥為：
    (1)參加人所提舉發證據2 及舉發證據3 可否證明系爭專利第
      1 項至第10項及第12項不具進步性？
    (2)系爭專利第11項並非不具進步性，則被告作成全部舉發成
      立之處分是否合法？
四、關於(1)參加人所提舉發證據2 及舉發證據3 可否證明系爭專
    利第1 項至第10項及第12項不具進步性部分：
  (一)本件系爭第00000000號「具有穩定之自啟式供應電源的積體
    電路驅動裝置」發明專利案，其申請專利範圍共12項，第1
    、8 、12項為獨立項，餘為附屬項。依其申請專利範圍第1
    項所載係界定一種積體電路驅動裝置，包括：一高部位電閘
    電晶體；一低部位電閘電晶體，其係串接於該高部位電閘電
    晶體，該高部位電閘電晶體的源極係連接於該低部位電閘電
    晶體的汲極，而該高部位電閘電晶體的源極及該低部位電閘
    電晶體的汲極係形成一輸出端；一自啟導電部，其係連接於
    該輸出端；一自啟電容，其第一端係連接於該自啟導電部；
    一高部位電閘驅動電路，其係控制該高部位電閘電晶體的開
    啟及關閉，而該高部位電閘驅動電路係連接於該自啟電容的
    第二端，以從該自啟電容取得一輸入訊號；一低部位電閘驅
    動電路，其係控制該低部位電閘電晶體的開啟及關閉；及一
    輸出導電部，其係連接於該輸出端，且該輸出導電部係提供
    一輸出訊號給一負載電路。第8 項係界定一種封裝之積體電
    路裝置，包括：一積體電路晶片，該晶片包括：一高部位電
    閘電晶體；一低部位電閘電晶體，其係串接於該高部位電閘
    電晶體，該高部位電閘電晶體的源極係連接於該低部位電閘
    電晶體的汲極，而該高部位電閘電晶體的源極及該低部位電
    閘電晶體的汲極係形成一輸出端；一自啟導電部，其係連接
    於該輸出端；一高部位電閘驅動電路，其係控制該高部位電
    閘電晶體的開啟及關閉；一低部位電閘驅動電路，其係控制
    該低部位電閘電晶體的開啟及關閉；一輸出導電部，其係連
    接於該輸出端，且該輸出導電部係提供一輸出訊號給一負載
    電路；一積體電路封套，其係具有複數個封裝接腳，最少包
    括一自啟封裝接腳及一輸出封裝接腳，該積體電路封套係用
    來封裝該積體電路晶片；一輸出連接線，其係用來連接該輸
    出導電部及該輸出封裝接腳；及一自啟連接線，其係用來連
    接該自啟導電部及該自啟封裝接腳。第12項係界定一種使用
    一高部位電閘串聯一低部位電閘以驅動一負載電路的方法，
    該高部位電閘的源極係連接於該低部位電閘的汲極，而該高
    部位電閘及該低部位電閘的連接部係形成一輸出端，該方法
    包括：設置一自啟導電部以連接該輸出端；設置一輸出導電
    部以連接該輸出端；連接一自啟電容與該自啟導電部，該自
    啟電容係用來提供一自啟供應電源，以供給高部位電閘的一
    高部位電閘驅動電路；及連接該輸出導電部及該負載電路者
    。參加人所提舉發證據1 為系爭專利之專利說明書；證據2
    為西元1994年11月15日公告之美國第0000000 號「Circuit
    for driving two power MOSFET in a half-bridge
    configuration 」專利案；證據3 為西元2002年8 月15日公
    開之專利合作條約（PCT ）國際註冊（WO）第02/063765A2
    號「Integrated FET and driver 」專利案。
  (二)關於證據2 部分：
    查，證據2 專利說明書第2 欄第58行至第3 欄第24行及其圖
    1 係揭露一驅動電路，包括一高部位電晶體MOSFET21；一低
    部位電晶體，其係串接於該高部位電晶體MOSFET21，該高部
    位電晶體MOSFET21的源極係連接於該低部位電晶體MOSFET22
    的汲極，而該高部位電晶體MOSFET21的源極及該低部位電晶
    體MOSFET22的汲極係形成一輸出端；一導電部，其係連接於
    該輸出端；一自啟電容，其第一端係連接於該導電部；一高
    部位電閘驅動電路，其係控制該高部位電晶體MOSFET21的開
    啟及關閉，而該高部位電閘驅動器係連接於該自啟電容的第
    二端，以從該自啟電容取得一輸入訊號；一低部位電閘驅動
    器，其係控制該低部位電晶體MOSFET22的開啟及關閉；及一
    輸出導電部，其係連接於該輸出端，且該輸出導電部係提供
    一輸出訊號給一負載電路。
  (三)關於證據3部分：
    證據3 專利說明書第8 頁第30行至第9 頁第26行及其圖6 內
    容觀之，係揭露一驅動電路結構，包括一高部位場效電晶體
    ；一低部位場效電晶體，其係串接於該高部位場效電晶體，
    該高部位場效電晶體的源極係連接於該低部位場效電晶體的
    汲極，而該高部位場效電晶體的源極及該低部位場效電晶體
    的汲極係形成一輸出端；一導電部，其係連接於該輸出端；
    一自啟電容，其第一端係連接於該導電部；一場效電晶體驅
    動電路，其係控制該高部位場效電晶體的開啟及關閉，而該
    場效電晶體驅動電路係連接於該自啟電容的第二端，以從該
    自啟電容取得一輸入訊號；一場效電晶體驅動電路，其係控
    制該低部位場效電晶體的開啟及關閉；及一交換節點，其係
    連接於該輸出端，且該交換節點係提供一輸出訊號給一輸出
    終端者。
  (四)比較系爭專利申請專利範圍第1 項、第8 項及第12項與證據
    2 圖式第1 圖、證據3 圖式第6 圖及其說明書所揭露之技術
    內容，系爭專利申請專利範圍第1 項配合圖式第3 圖係界定
    一種積體電路驅動裝置，所述高部位電閘電晶體、低部位電
    閘電晶體、自啟電容、高部位電閘驅動電路、低部位電閘驅
    動電路、負載電路及其電路連接作動關係，已揭露於證據2
    所揭示之高部位電晶體、低部位電晶體、自啟電容、高部位
    電閘驅動電路、低部位電閘驅動器、負載電路之電路連接圖
    中，亦揭露於證據3 所揭示之高部位場效電晶體、低部位場
    效電晶體、自啟電容、場效電晶體驅動電路、負載輸出終端
    之電路連接圖中，雖系爭專利多界定自啟導電部、輸出導電
    部、連接於電晶體的源極及電晶體的汲極所形成之輸出端等
    構成而自啟電容其第一端係連接於該自啟導電部之裝置，然
    該等裝置僅為連接電路之輸出端點，並已揭露於證據2 所揭
    示之自啟電容一端連接於輸出導電部中，且已揭露於證據3
    所揭示自啟電容一端電性連接於交換節點中，亦已揭露於系
    爭專利說明書所揭示之輸出端點導電部先前習知技術中，證
    據2 、3 可證明系爭專利申請專利範圍第1 項為其所屬技術
    領域中具有通常知識者依申請前之先前技術所能輕易完成者
    。故系爭專利申請專利範圍第1 項不具進步性。
  (五)再系爭專利申請專利範圍第8 項所界定係一種封裝之積體電
    路裝置，其所述高部位電閘電晶體、低部位電閘電晶體、高
    部位電閘驅動電路、低部位電閘驅動電路、負載電路及其電
    路連接關係，已揭露於證據2 所揭示之高部位電晶體、低部
    位電晶體、高部位電閘驅動電路、低部位電閘驅動器、負載
    電路之電路連接圖中，亦揭露於證據3 所揭示之高部位場效
    電晶體、低部位場效電晶體、場效電晶體驅動電路、負載輸
    出終端之電路連接圖中，雖系爭專利多界定自啟導電部、輸
    出導電部，連接於電晶體的源極及電晶體的汲極所形成之輸
    出端等構成裝置，然該等裝置僅係連接電路之輸出端點（電
    性上為等電位點），為運用輸出端點導電部之習知技術而已
    ；系爭專利之積體電路封套等所揭示之自啟封裝接腳、輸出
    封裝接腳及輸出連接、自啟連接線等連接導電部及封裝接腳
    技術內容，亦已揭露於系爭專利說明書所揭示先前習知技術
    中。證據2 、3 可證明系爭專利申請專利範圍第8 項為其所
    屬技術領域中具有通常知識者依申請前之先前技術所能輕易
    完成者。故系爭專利申請專利範圍第8 項不具進步性。
  (六)又系爭專利申請專利範圍第2 項至第7 項及第9 、10項附屬
    項僅分別為就第1 項及第8 項獨立項進一步所界定之細部裝
    置再加以限定，包含：高部位電閘電晶體及該低部位電閘電
    晶體係為n 型場效電晶體、自啟導電部與該輸出導電部係為
    同一元件、一輸出封裝接腳，該輸出封裝接腳係藉由一輸出
    連接線連接該輸出導電部、一自啟封裝接腳，其係藉由一自
    啟連接線連接該自啟導電部等技術內容，均係所屬技術領域
    中具有通常知識者得依申請前證據2 、3 之先前技術所能輕
    易完成者，亦不具進步性。
  (七)再者，系爭專利申請專利範圍第12項所界定之高部位電閘、
    低部位電閘、自啟電容、高部位電閘驅動電路、負載電路所
    組成電路連接關係，已揭露於證據2 圖式第1 圖所揭示之高
    部位電晶體、低部位電晶體、自啟電容、高部位電閘驅動電
    路、負載電路之電路連接圖中，亦揭露於證據3 所揭示之高
    部位場效電晶體、低部位場效電晶體、自啟電容、場效電晶
    體驅動電路、負載輸出終端之電路連接圖中，雖系爭專利多
    界定自啟導電部、輸出導電部，連接於高部位電閘及低部位
    電閘所形成之輸出端、自啟電容連接於自啟導電部等裝置，
    然該等裝置僅係連接電路之輸出端點（電性上為等電位點）
    ，並已揭露於證據2 所揭示自啟電容一端連接於輸出導電部
    及證據3 圖所揭示自啟電容一端電性連接於交換節點，亦已
    揭露於系爭專利說明書所揭示之前述先前習知技術中，是以
    ，證據2 或3 可證明系爭專利申請專利範圍第12項為其所屬
    技術領域中具有通常知識者依申請前之先前技術所能輕易完
    成者。故系爭專利申請專利範圍第12項亦不具進步性。
五、關於(2)系爭專利第11項並非不具進步性，則被告作成全部舉
    發成立之處分是否合法部分：
  (一)依上所述，舉發證據2 及舉發證據3 僅能證明系爭專利第1
    項至第10項及第12項不具進步性，而不能證明系爭專利第1
    1 項不具進步性。
  (二)為此，被告於審查中曾以96年3 月21日（96）智專三（二）
    04074 字第09620163760 號函略謂系爭專利主要技術特徵已
    揭露舉發證據2、3之先前技術，應將系爭專利申請專利範圍
    第11項保留，其餘各項刪除，並依專利法第71條第1 項第3
    款等規定通知原告提出系爭專利申請專利範圍更正本等語。
    惟原告並未刪除系爭專利其餘各項申請專利範圍，原告於訴
    訟中則主張：系爭專利相較於舉發證據為部分具有專利要件
    ，專利權人雖於專利舉發審查階段未提出更正申請專利範圍
    ，然專利權人於行政救濟階段欲為妥協想要申請更正申請專
    利範圍時，應受理審查其是否准予更正，方屬合理云云。惟
    查：
    1.行政救濟係人民針對行政機關之處分有所不服而提起之救
      濟手段，若於行政救濟階段提出更正申請專利範圍，則原
      來之行政處分之基礎即不相同，有違行政救濟之精神，故
      在行政救濟階段所提出更正申請專利範圍，應不予受理。
    2.且依專利審查基準第2 篇發明專利實體審查第6 章第2-6-
      63頁記載：「依專利法第64條第1 項、第71條第1 項第3
      款、第72條第2 項之規定，得更正請准專利之說明書或圖
      式之時機為：(1)發明申請案取得專利權後，專利權人主動
      申請更正；(2)發明專利案經他人提起舉發時，專利權人提
      出答辯同時申請更正或專利專責機關通知專利權人限期更
      正；(3)專利專責機關依職權撤銷發明專利權之審查時，專
      利權人提出答辯同時申請更正或專利專責機關通知專利權
      人限期更正。」，及專利審查基準第5 篇舉發及依職權審
      查第5-1-16頁「…(3)於前舉發案審查中未申請更正，而於
      後舉發案始提出更正，若前舉發案已審定舉發不成立，可
      進行後舉發案及其更正之審查；若前舉發案已審定舉發成
      立，而後舉發案更正之結果將導致申請專利範圍減縮時，
      應暫緩後舉發案及其更正之審查，俟前舉發案舉發成立確
      定後或行政救濟結果再續辦。若前舉發案舉發成立確定，
      專利權之效力視為自始即不存在，後舉發案已無舉發、更
      正之標的，故無須進行實體審查，可逕予審定『舉發駁回
      』。(4)於前舉發案審查中未申請更正，而於後舉發案始提
      出更正，若前舉發案經撤銷原處分重為審查時，前、後舉
      發案均應俟更正之審查結果後再續行審查。(5)於前舉發案
      之行政救濟階段向原處分之專利專責機關提出更正，而原
      處分機關不受理其更正者，於後舉發案亦不予審酌。」由
      前述規定可知，專利權人在取得專利權後，雖任何時間可
      主動申請更正，然若有專利舉發案之進行，則僅能於舉發
      答辯同時申請更正或被告通知專利權人限期更正，當被告
      作成審定後，於行政救濟中即不得受理申請更正。是原告
      稱其於行政救濟階段仍得更正云云，要不可採。
  (三)系爭專利第1 項至第10項及第12項既不具進步性，雖第11項
    部分具進步性，然基於專利之完整性，原告既未於審定前提
    出更正，將不具進步性之申請專利範圍請求項刪除，則被告
    為求一專利案之完整性，而為本案全部舉發成立之處分，洵
    無不合。
六、綜上，原告所述為不可採。從而，被告以系爭專利違反專利
    法第22條第4 項之規定所為「舉發成立，應撤銷專利權」之
    處分，並無不法，訴願決定予以維持，亦無不合。原告徒執
    前詞，訴請撤銷，為無理由，應予駁回。
七、至原告訴稱系爭專利之相對應案業經美國公告為第0000000
    號專利案及歐洲專利局核准為第EP0000000B1 號專利案，主
    張系爭專利舉發案之審理原則與各國有不一致之情形一節；
    姑不論各國專利法制及審查基準互異，原告縱有與系爭專利
    相同之發明於他國獲准專利，亦不得執為我國亦應作相同處
    理之論據，況本案為一舉發事件，被告據參加人所提之引證
    資料，核對結果，認系爭專利不符發明專利要件，而為舉發
    成立之處分與系爭專利是否在他國或地區申准專利之法律關
    係不同。又本件事證已明，原告請求本院囑託技術審查官就
    技術部分再為審查，以及請求相關技術專家到庭說明，均無
    必要，併此敘明。
八、兩造其餘攻擊防禦方法均與本件判決結果不生影響，故不逐
    一論述，併此敘明。
據上論結，本件原告之訴為無理由，依行政訴訟法第218 條、民
事訴訟法第385 條第1 項前段、行政訴訟法第98條第1 項前段，
判決如主文。
中    華    民    國    97    年    11    月    5     日
                    臺北高等行政法院第二庭
                              審判長法  官  徐  瑞  晃
                                    法  官  畢  乃  俊
                                    法  官  陳  金  圍
上為正本係照原本作成。
如不服本判決，應於送達後20日內，向本院提出上訴狀並表明上
訴理由，如於本判決宣示後送達前提起上訴者，應於判決送達後
20日內補提上訴理由書（須按他造人數附繕本）。
中    華    民    國    97    年    11    月    5     日
                                    書記官  陳  可  欣


司法院資訊處製作；財團法人民間司法改革基金會備份。
